臺灣高等法院民事判決
109年度重上字第647號
上  訴  人  龍田加油站股份有限公司

法定代理人  陳成藤  
訴訟代理人  湯偉律師  
複代理人    紅沅岑律師
上  訴  人  台灣中油股份有限公司

法定代理人  歐嘉瑞  
訴訟代理人  李郁婷律師
            周宇修律師
上列當事人間請求損害賠償事件，兩造對於中華民國109年7月3
日臺灣桃園地方法院108年度重訴字第355號第一審判決，各自提
起上訴，本院於110年1月5日言詞辯論終結，判決如下：
    主      文
原判決關於命上訴人台灣中油股份有限公司給付上訴人龍田加油
站股份有限公司逾新臺幣參拾萬玖仟壹佰參拾肆元本息部分，及
該部分假執行之宣告，暨訴訟費用之裁判均廢棄。
上開廢棄部分，上訴人龍田加油站股份有限公司在第一審之訴及
假執行之聲請均駁回。
上訴人台灣中油股份有限公司之其餘上訴、上訴人龍田加油站股
份有限公司之上訴均駁回。
第一、二審訴訟費用，關於上訴人龍田加油站股份有限公司上訴
部分，由上訴人龍田加油站股份有限公司負擔；關於上訴人台灣
中油股份有限公司上訴部分，由上訴人龍田加油站股份有限公司
負擔五分之三，餘由上訴人台灣中油股份有限公司負擔。
    事實及理由
一、上訴人龍田加油站股份有限公司（下稱龍田公司）主張：伊
    因經營汽車加油站業務，與上訴人台灣中油股份有限公司（
    下稱中油公司）締約，提供位於桃園市○○區○○○路000號之場
    地與設備，成為中油公司之自願加盟站（即龍田站）。嗣中
    油公司之煉製研究所於民國107年10月16日進行不定期抽樣
    化驗，發現橫山、大溪、春日路等加油站之油品不合格，經
    確認係桃園煉油廠重組油工場所產之配料品質不穩定所致。
    中油公司在完全未告知加盟站油品品質有問題及應變措施之
    情況下，於同年月21日揭露百餘間油品品質有問題之加盟站
    名單，龍田站亦名列其中，惟中油公司非但始終未至龍田站
    進行油品抽換，且至今仍未對外公佈龍田站之油品品質無虞
    之消息，致伊商譽受損且銷售額大幅下降，至今仍為虧損。
    爰依民法第227條之1準用第195條第1項規定，請求中油公司
    賠償商譽損害新台幣（下同）300萬元本息，另依民法第227
    條第2項關於不完全給付之規定，請求中油公司賠償營業損
    失380萬元本息等語（龍田公司於原審之其餘請求業經駁回
    ，未據其聲明不服，非本院審理範圍）。
二、中油公司則抗辯：伊販售予龍田公司之油料均符合國家標準
    ，龍田公司請求商譽損失及營業損失之損害賠償，並無理由
    。且龍田公司為法人，應不得請求屬精神慰撫金性質之商譽
    損失等語。
三、原審為龍田公司一部勝訴、一部敗訴之判決，即判命中油公
    司給付龍田公司80萬元，及自108年8月13日起至清償日止，
    按年息5%計算之利息。兩造均提起上訴，龍田公司上訴聲明
    ：㈠原判決關於駁回龍田公司後開第二項之訴部分，及該部
    分假執行之聲請暨訴訟費用之裁判均廢棄；㈡中油公司應再
    給付龍田公司600萬元，及自起訴狀繕本送達翌日起至清償
    日止，按年息5%計算之利息；㈢願供擔保請准宣告假執行。
    中油公司上訴聲明：㈠原判決不利於中油公司部分廢棄；㈡上
    開廢棄部分，龍田公司在第一審之訴及假執行之聲請均駁回
    。兩造對他造之上訴均答辯聲明：上訴駁回。中油公司另為
    答辯聲明：如受不利判決，願供擔保請准宣告免為假執行。
四、兩造均同認龍田公司所經營之龍田站為中油公司之加盟加油
    站；中油公司曾針對95無鉛汽油銅片測試超標事件（下稱系
    爭事件），在107年10月21日召開記者會對外說明，復於同
    年月23日公布理賠處理要點之事實，並有兩造簽署之加盟契
    約書、相關新聞稿及新聞報導在卷可參（見原審卷第13-71
    、183-189、351-353頁）。中油公司陳稱此事係因其在同年
    月16日例行性不定期抽驗過程中，發現3座加油站由桃園煉
    油廠提供之95無鉛汽油銅片測試超標，翌日由油品行銷事業
    部再度抽樣化驗，確認橫山站品質超標，遂於同年月18日通
    知桃園煉油廠於供貨範圍內全力進行取樣化驗。其中壢服務
    中心於同年月19日針對轄區內80站加油站（含龍田站）進行
    抽樣。化驗結果出爐前，龍田公司於同年月20日向中油公司
    訂購油料，中油公司之油罐車於翌日上午11時35分即至龍田
    站卸油。同日下午1時許第一次化驗結果出爐，確認兩天前
    之抽樣結果中，龍田站有1個95無鉛汽油油槽檢驗結果超標
    （見原審卷第341頁），中壢服務中心隨即以傳真及電話請
    龍田站暫停販售95無鉛汽油，等待複驗結果（見原審卷第13
    1頁），並隨即針對第一次檢驗超標油槽之油料進行第2次抽
    樣化驗；翌日龍田站第2次抽樣化驗結果合格（見原審卷第3
    43頁），該油槽因第一次化驗結果後有進新油，中油公司即
    未再進行油料抽換等語（見原審卷第123-124、131頁），業
    據提出桃園煉油廠107年10月間檢驗報告、龍田站107年10月
    20、22日之檢驗報告、同年月21日之發貨/調撥/送貨紀錄單
    等件為證（見原審卷第139-177、341、343、191頁），復為
    龍田公司所不爭執，均堪信實。
五、龍田公司主張：中油公司向外公告龍田站之油品不合格，至
    今均未更正，致其商譽受損，其得依民法第227條之1準用第
    195條第1項規定，請求中油公司賠償非財產上之損害300萬
    元云云（見本院卷第55、94頁）。經查：
　㈠觀諸中油公司107年10月21日之新聞稿，其內已詳述系爭事件
    之成因，並進一步說明其善後及補救措施，包含「針對桃廠
    供貨範圍包括基隆、台北、桃園、新竹及苗栗部分地區等地
    自營、加盟站進行檢測，並成立緊急應變小組，除就受影響
    範圍內之加油站全面取樣化驗，化驗不合格油料之加油站立
    即進行停售、回收換儲作業，及隨時於官網揭露停售加油站
    資訊，直至油品合格始販售，避免影響顧客用油權益……」（
    見原審卷第351-352頁）。而同日晚間之新聞報導則記載：
    「……截至晚間8點，中油已取樣直營站90站/112件，合格99
    件，不合格12件，已更換油12件，待化驗1件；加盟站304站
    /398件，合格302件，不合格68件，已更換油13件，待化驗2
    8件……中油表示，如果檢驗未完成，或尚未更換新油的加油
    站，會暫時停售95無鉛汽油，直到確認品質沒有問題，或更
    換新油為止才開啟」等語（見原審卷第71頁）。由上述新聞
    稿及新聞報導之內容，已足使社會大眾明確得知系爭事件並
    非中油公司旗下自營或加盟加油站之過失所致，且中油旗下
    之加油站，僅尚未完成檢驗及油品不合格需更換者，才會停
    售95無鉛汽油，待檢驗完成確認油品品質正常，或油品抽換
    完成後，即會重新販售95無鉛汽油，顯然並非所有停售95無
    鉛汽油之加油站，均須抽換油品始能重新販售該項油品；原
    停售95無鉛汽油之加油站如重新販售，即表明該站之油品品
    質無虞。
　㈡而龍田站因有一油槽之油品，於107年10月21日第一次化驗結
    果不合格，而停售95無鉛汽油，但翌日第二次化驗結果出爐
    後，已確認該站之油品品質無虞，兼以該站於107年10月20
    日已進貨新油品，中油公司即未再至龍田站抽換油品而讓該
    站重新販售95無鉛汽油，已如前述。中油公司依據第一次化
    驗結果公告龍田站為停售95無鉛汽油之加油站，並未悖於事
    實；其嗣後依據第二次化驗結果而讓龍田站重新販售95無鉛
    汽油，亦與其對外公布之善後或補救措施相符，難認中油公
    司未至龍田站更換油品，有何不當之處。是龍田站雖因系爭
    事件遭中油公司對外公告為受影響之加油站，但中油公司既
    已就系爭事件之成因對社會大眾詳細說明，顯難認為龍田公
    司本身經營龍田站之信譽，在一般消費者間之評價受到貶損
    ，龍田公司主張其商譽因系爭事件受損云云，非可遽信。況
    觀諸中油公司107年11月23日所公告因系爭事件而停售95無
    鉛汽油之加油站名單，已註明龍田站於107年10月22日完成
    換儲恢復供油（見原審卷第209頁），足證中油公司業已對
    外公告龍田站之油品於107年10月22日即經確認品質無虞之
    訊息。龍田公司迄今仍稱中油公司未對外更正龍田站油品不
    合格之消息，致其商譽受損云云，顯然昧於事實，要無可取
    。更有甚者，最高法院62年台上字第2806號判例明揭法人之
    名譽遭受損害，無精神上痛苦之可言，登報道歉已足回復其
    名譽，自無依民法第195條第1項規定請求精神慰藉金餘地之
    意旨，龍田公司依民法第227條之1準用第195條第1項規定，
    請求中油公司賠償非財產上損害300萬元，即非有理。
六、龍田公司另主張：中油公司向外公告龍田站之油品不合格，
    至今均未更正，致龍田站銷售額下降，至今仍為虧損，構成
    不完全給付，其得依民法第227條第2項規定，請求中油公司
    賠償其至109年10月止之營業損失380萬元云云（見本院卷第
    53、55、116頁）。經查：
　㈠中油公司已於107年11月23日即對外公告龍田站從同年月22日
    起，油品品質無虞並重新販售95無鉛汽油之訊息，業經本院
    認定如前，中油公司並無龍田公司所指未對外公告正確訊息
    之舉措甚明。龍田公司雖以其在系爭事件發生後，每月平均
    進油量低於系爭事件發生前之水準，作為其從系爭事件發生
    迄今持續受有營業損失之論據（見本院卷第85頁），惟影響
    銷售量或進油數量消長之因素甚夥，舉凡社會整體經濟狀況
    之良窳、油價之高低，甚或是油電混合車、電動車發展之趨
    勢、共享經濟興起致租賃車市場活絡等原因，皆可能導致龍
    田公司之業績浮動，斷難以龍田站在系爭事件發生後進油量
    下降，遽認龍田公司持續因系爭事件受有營業損失。
　㈡龍田公司又稱中油公司對外公告龍田站油品不合格，卻未至
    該站更換油品，足使消費者對油品產生疑慮，造成龍田站迄
    今仍受有營業損失云云，惟從系爭事件之相關報導已可明確
    得知，並非所有停售95無鉛汽油之加油站均須更換油品，只
    要獲准重新販售95無鉛汽油，即表示該站油品品質無虞。龍
    田公司堅稱因中油公司未至龍田站更換油品，致其迄今仍受
    有營業損失云云，誠乏實據可佐，亦難憑採。
　㈢惟龍田站確因系爭事件從107年10月21日下午開始停售95無鉛
    汽油，直至翌日始恢復販售，龍田公司在停售期間確實受有
    營業損失。而系爭事件落幕後，消費者對中油公司油品品質
    之信心是否可立即恢復，亦滋疑問，堪認龍田公司之營業額
    在系爭事件落幕後之短時間內，仍持續受到影響。準此，應
    認龍田公司確因系爭事件受有營業損失。中油公司依兩造間
    之加盟契約，本負有供應合於油品規範之油品予龍田公司之
    義務（參見系爭加盟契約書第20條第2項第3款規定，見原審
    卷第28頁），惟其因95無鉛汽油銅片測試超標致生系爭事件
    ，並因此使龍田公司受有營業損失，龍田公司主張中油公司
    應負不完全給付之損害賠償責任，核屬有據。惟龍田公司雖
    已證明受有損害，但客觀上不能證明其數額，如仍強令其舉
    證證明損害數額，非惟過苛，亦不符訴訟經濟之原則，爰由
    本院依民事訴訟法第222條第2項規定，審酌一切情況，依所
    得心證定其賠償數額，以求公平。
　㈣中油公司主張因系爭事件而停售95無鉛汽油之加盟加油站計1
    08站，其已就各站停售期間預估可能產生之營業損失予以補
    償（計算方式係以該站停售期間×該站95無鉛汽油每日進油
    均量×每公升金額經營利潤空間【契約折讓＋零批價差毛利】
    ），並為彌補加盟站業者因事件額外產生維護客戶關係之成
    本，每站發放固定金額5萬元之維護客戶公共關係慰問金。
    中油公司復考量加盟業者於107年10月21日至同年12月31日
    期間，有部分加盟業者之油品銷量有下滑之情形，然因油品
    銷量本就受客觀市場需求變化及主觀經營策略等因素之影響
    ，難以認定銷量下滑與系爭事件有因果關係，亦無從具體認
    定各加油站之損失及其數額，中油公司為感謝加盟業者之持
    續支持，齊力積極挽回消費者對中油品牌之信心，將事件傷
    害影響降至最低，讓銷量得以回升穩定，乃每月追蹤受影響
    之加盟站銷量變化情形，並比對未受系爭事件影響之加盟站
    銷量變化情形後，評估受影響之加盟站銷量於前開期間約較
    系爭事件發生前減少5%至7%，中油公司從寬以「預估各站銷
    量減少8%」所預期之營業利益作為通案補償。前開補償方案
    ，業獲除龍田站外之其餘107個加油站認同，並均已領訖補
    償金等情（見本院卷第69-71、107-108頁），為龍田公司所
    不爭執，堪認中油公司針對系爭事件對受影響加盟站所提出
    之補償方案，尚稱妥適、合理，始能獲得該等加盟站之認同
    ，爰採取中油公司之前開方案，作為計算龍田公司損害數額
    之依據。而依中油公司之估算，龍田公司因系爭事件得受領
    之補償金計為309,134元（計算式詳見附表），從而龍田公
    司請求中油公司賠償營業損失309,134元，為有理由；逾此
    數額所為之請求，則非有理。
七、按給付無確定期限者，債務人於債權人得請求給付時，經其
    催告而未為給付，自受催告時起，負遲延責任。其經債權人
    起訴而送達訴狀，或依督促程序送達支付命令，或為其他相
    類之行為者，與催告有同一之效力；遲延之債務，以支付金
    錢為標的者，債權人得請求依法定利率計算之遲延利息；應
    付利息之債務，其利率未經約定，亦無法律可據者，週年利
    率為百分之五，民法第229條第2項、第233條第1項前段、第
    203條分別定有明文。準此，龍田公司依前揭規定，請求中
    油公司給付309,134元，及自起訴狀繕本送達翌日（即108年
    8月8日，見原審卷第93頁送達證書，原審判決誤載起訴狀繕
    本送達翌日為108年8月13日，應由原審另行裁定更正）起，
    至清償日止，按年息5%計算之利息，亦屬有據。
八、綜上所述，龍田公司依不完全給付之法律關係，請求中油公
    司給付309,134元，及自108年8月8日起至清償日止，按年息
    5%計算之利息部分，為有理由，應予准許；逾此部分之請求
    ，則無理由，應予駁回。原審就上開應准許部分，判命中油
    公司如數給付，並分別諭知兩造供擔保後，得、免假執行，
    核無不合，中油公司上訴意旨指摘原判決此部分不當，求予
    廢棄改判，為無理由，應駁回此部分之上訴。至於上開不應
    准許部分，其中原判決命中油公司應給付龍田公司490,866
    元本息部分（800,000－309,134＝490,866），尚有未合，中
    油公司指摘原判決此部分不當，求為廢棄，為有理由，爰由
    本院改判如主文第二項所示。另其他不應准許部分（即龍田
    公司請求中油公司再給付600萬元本息），原判決為龍田公
    司敗訴之諭知，並駁回其此部分假執行之聲請，核無不合，
    龍田公司上訴意旨指摘原判決此部分不當，求予廢棄改判，
    並無理由，應駁回其上訴。
九、本件事證已臻明確，兩造其餘之攻擊或防禦方法及所用之證
    據，經本院斟酌後，認為均不足以影響本判決之結果，爰不
    逐一論列，併此敘明。
十、據上論結，中油公司之上訴為一部有理由，一部無理由，龍
    田公司之上訴為無理由，爰判決如主文。
中　　華　　民　　國　　110 　年　　1 　　月　　19　　日
                  民事第十一庭  
                      審判長法  官  李慈惠
                            法  官  趙雪瑛
                            法  官  陳婷玉

附表：
期別 內容 賠償金額 第一階段（事件發生時，見原審卷第137頁） ⒈停售95無鉛汽油期間：107年10月21日14時至107年10月22日12時，計0.917日。 ⒉107年7月至9月95無鉛汽油批購量1,083,000公升，日均量11,771.74公升；每公升賠償金額3.4438元（107年10月折讓數0.54元＋95無鉛汽油營運費金額2.9038元）。 ⒊營業損失賠償金37,161元（停售日數×批購日均量×每公升賠償金額）＋維護客戶公共關係慰問金50,000元＝賠償金額87,161元。 87,161元 第二階段（事件發生後影響性分析，見本院卷第108頁） ⒈龍田站107年10月21日至同年12月31日期間之批購油量為731,000公升，預估減少之購油量為63,565公升（73,100÷0.92×8%＝63,565）。 ⒉107年10月21日至同年12月31日共72日，中油公司曾於107年12月2日調整毛利率，以前開減少之購油量再乘上毛利、各站之月折讓計算賠償金額為221,973元（63,565公升×【毛利率〔每公升2.9038元×43日＋每公升3.0236元×29日）/72日〕＋月折讓每公升0.540元】＝221,973元）。 221,973元  合計 309,134元 
正本係照原本作成。
台灣中油股份有限公司不得上訴。
龍田加油站股份有限公司如不服本判決，應於收受送達後20日內
向本院提出上訴書狀，其未表明上訴理由者，應於提出上訴後20
日內向本院補提理由書狀（均須按他造當事人之人數附繕本）上
訴時應提出委任律師或具有律師資格之人之委任狀；委任有律師
資格者，另應附具律師資格證書及釋明委任人與受任人有民事訴
訟法第466 條之1第1項但書或第2項（詳附註）所定關係之釋明
文書影本。如委任律師提起上訴者，應一併繳納上訴審裁判費。
中　　華　　民　　國　　110 　年　　1 　　月　　19　　日

  　　　　　　　　　　　　　書記官  張永中
　　　　　　　　　　　　　
附註：
民事訴訟法第466條之1（第1項、第2項）：
對於第二審判決上訴，上訴人應委任律師為訴訟代理人。但上訴
人或其法定代理人具有律師資格者，不在此限。
上訴人之配偶、三親等內之血親、二親等內之姻親，或上訴人為
法人、中央或地方機關時，其所屬專任人員具有律師資格並經法
院認為適當者，亦得為第三審訴訟代理人。